臺北高等行政法院判決　　　　　　　　　　　　　　　九十年度訴字第五○八八號
　　　　　　　　　　　　　　　.
　　原　　　告　甲○○
　　被　　　告　台北縣汐止地政事務所
　　代　表　人　乙○○主任）.
　　訴訟代理人　丙○○
右當事人間因地上權登記事件，原告不服台北縣政府中華民國九十年七月十八日00
000000號訴願決定，提起行政訴訟。本院判決如左：
　　主  文
原告之訴駁回。
訴訟費用由原告負擔。
　　事  實
一、事實概要：原告於九十年一月三日向被告機關申辦坐落台北縣金山鄉○○段西勢
    湖小段四、一八、一九之二地號等三筆土地之地上權之登記，因其設定地上權標
    的係編為山坡地保育區農牧用地之「田」地目土地，被告機關乃以內政部七十一
    年九月十六日台七一內地字第一一二三七一號函示；編為農業用地或都市計畫農
    業區或保護區田旱地目土地不得設定地上權登記為由，依土地登記規則第五十一
    條第一項第二款規定，於九十年一月九日以汐駁字第○一九號駁回通知書駁回原
    告之申請，原告不服，提起訴願，遭決定駁回，遂向本院提起行政訴訟。
二、兩造聲明：
　(一)原告聲明：原告未於言詞辯論期日到場，惟據其所提書狀聲明，訴願決定及原處
              分均撤銷。
  (二)被告聲明：駁回原告之訴。訴訟費用由原告負擔。
三、兩造之爭點：系爭土地是否得設定地上權？
甲、原告主張：
  (一)原告依土地登記規則第三十四條登記原因證明文件，詳如證(一)至(五)，請求撤銷違
    法處分，依法准予設定地上權登記：
    1.證據(一)土地登記申請書。
    2.證據(二)地上權設定契約書所載地號及地目「田」。
    3.證據(三)所有權人印鑑證明。
    4.證據(四)所有權狀所載地目「田」。
    5.證據(五)身分證影印本及戶口名簿。
  (二)指摘本件駁回說明引用內政部台內地字第一一二三七一號函作為法律依據，違
    背立法院通過辦理農地移轉登記之立法精神。
乙、被告主張：
  (一)原告主張被告機關引用內政部七十一年九月十六日台（七一）內地字第一一二三
    七一號函作為駁回法律上之依據，違背土地登記規則第三十四條及立法院通過辦
    理農地移轉登記之精神；惟查農業發展條例第三條第一項第十一款稱耕地者，「
    指合於下列規定之土地：（一）依區域計畫法劃定為特定農業區、一般農業區、
    山坡地保育區、森林區之農牧用地．．．，或非都市土地暫未依法編定之田、旱
    地目土地．．．。」另依上開函釋：「按編為農業用地或都市計畫農業區、保護
    區內之『田』、『旱』地目耕地，依行政院所頒限制建地擴展方案意旨，應維持
    耕地使用，在該等地目之土地上，無論以建築物或其他工作物或竹木為目的設定
    地上權，均非耕作使用之性質，核與上開方案意旨不符，申請地上權設定登記，
    地政機關應不予受理。」前開土地因屬山坡地保育區之農牧用地（即耕地），是
    以被告機關就此駁回其申請，自屬適法之處分。
  (二)次查農業發展條例第三十一條規定：「耕地之使用，應符合區域計畫法或都市計
    畫法土地使用分區管制之相關法令規定，始得辦理所有權移轉登記．．．。」另
    同條例第三十三條規定：「私法人不得承受耕地，但符合第三十四條規定之農民
    團體、農企業機構或農業試驗研究機構經取得許可者，不在此限。」是以農業發
    展條例係採「管地不管人」之原則，允許農企業法人取得「所有權」移轉，惟未
    允許耕地得設定「地上權」。
  (三)綜右所陳，被告機關依法駁回其申請，程序並無不當，狀請判如訴之聲明。
　　理  由
一、本件原告受合法通知，無正當理由而未於最後言詞辯論期日到場，核無民事訴訟
    法第三百八十六條各款所列情形，爰依行政訴訟法第二百十八條準用民事訴訟法
    第三百八十五條、第三百八十六條之規定，由被告聲請而為一造辯論判決。另被
    告之代表人於九十年三月間，已由王美英變更為乙○○，因原告未到，被告請求
    本院依職權將原告於九十年八月六日起訴狀所載之代表人更正為乙○○，合先敘
    明。
二、按農業發展條例第三條第一項第十一款稱耕地者「指合於下列規定之土地：（一
    ）依區域計劃法劃定為特定農業區、一般農業區、山坡地保育區、森林區之農牧
    用地或依都市計畫法劃定為農業區、保護區之田、旱地目土地，或非都市土地暫
    未依法編定之田、旱地目土地．．．。」又地上權係以在他人土地有建築物或其
    他工作物或竹木篇目的，而使用其土地之權（參照民法第八百三十二條）。而經
    依法編為耕地之土地，僅得從事耕作栽培農作物之用（參照司法院院字第七三八
    號解釋），自不得作為營造建築物，或其他工作物或為其他非栽培農作物耕作之
    使用，從而耕地自不得作為設定地上權之標的，內政部七十一年九月十六日內地
    字第一一二三七一號函亦有明文：「按編為農業用地或都市計畫農業區、保護區
    之『田』、『旱』地目耕地，依行政院所頒限制建地擴展方案意旨，應維持耕地
    使用，在該等地目之土地上，無論以建築物或其他工作物或竹木為目的設定地上
    權，均非耕作使用之性質，核與上開方案意旨不符，申請地上權設立登記，地政
    機關應不予受理。係依上開意旨，本其法定職權所發布之命令，核與土地登記規
    則之規定並無牴觸，應有其法效力。」再依土地登記規則第五十一條第一項第二
    款明定「有左列各款情形之一者，登記機關應以書面敘明理由及法令依據，駁回
    登記之申請：．．．．二、依法不應登記者。」
三、查本件原告於九十年一月三日向被告機關申辦坐落台北縣金山鄉○○段西勢湖小
    段四、一八、一九之二地號等三筆土地之地上權之登記，因上開土地係依區域計
    畫法土地使用編定為山坡地保育區農牧用地地目為「田」之土地，業經被告機關
    敘明，自屬首揭農發條例所稱之耕地，依內政部七十一年九月十六日內地字第一
    一二三七一號函示意旨，編為農業用地或都市計畫農業區、保護區之「田」、「
    旱」地目耕地，應維持耕地使用。系爭土地既屬耕地，原則上不得申請地上權登
    記，因本案亦無其他法律例外排除土地使用分區管制之情況，被告機關依土地登
    記規則第五十一條第一項第二款之規定，駁回原告之聲請，依法並無不合。
四、至原告主張被告係引用內政部台內地字第一一二三七一號函作為法律依據，違
    背立法院通過辦理農地移轉登記之立法精神云云。查司法院釋字第四○八號解釋
    ：「民法第八百三十二條規定，稱地上權者，謂以在他人土地上有建築物，或其
    他工作物，或竹木為目的而使用其土地之權。故設定地上權之土地，以適於建築
    房屋或設置其他工作物或種植竹林者為限。．．．土地法第八十二條前段規定，
    凡編為某種使用地之土地，不得供其他用途之使用。占有土地屬農業發展條例第
    三條第十一款所稱之耕地者，性質上即不適於設定地上權．．．。」，揆諸上開
    司法院解釋函意旨，內政部台內地字第一一二三七一號函應無違背立法院通過
    辦理農地移轉登記之立法精神，被告空言指摘，尚難可採。原告徒執前詞，聲請
    撤銷原處分及訴願決定，為無理由，應予駁回。
據上論結，本件原告之訴為無理由，爰依行政訴訟法第二百十八條、第九十八條第三
項前段、民事訴訟法第三百八十五條第一項前段，判決如主文。
中　　華　　民　　國　　　九十一　　年　　　五　　　　月　　　十六　　　日
                            臺 北 高 等 行 政 法 院  第七庭
                                           審 判 長  法  官  鄭小康
                                                     法  官  林金本
                                                     法  官  黃秋鴻
右為正本係照原本作成。
如不服本判決，應於送達後二十日內，向本院提出上訴狀並表明上訴理由，如於本判
決宣示後送達前提起上訴者，應於判決送達後二十日內補提上訴理由書（須按他造人
數附繕本）。
中　　華　　民　　國　　　九十一　　年　　　五　　　　月　　　十七　　　日
                                                     書記官  黃瑞芬
